【裁判字號】    97,易,1558
【裁判日期】    971121
【裁判案由】    詐欺
【裁判全文】
臺灣士林地方法院刑事判決              97年度易字第1558號
公  訴  人  臺灣士林地方法院檢察署檢察官
被      告  丙○○
上列被告因詐欺案件，經檢察官提起公訴（97年度偵字第8287號
）及移送併案審理（臺灣臺南地方法院檢察署97年度偵字第8641
號），本院判決如下：
    主  文
丙○○幫助意圖為自己不法之所有，以詐術使人將本人之物交付
，處有期徒刑肆月，如易科罰金，以新臺幣壹仟元折算壹日。
    事  實
一丙○○明知申請帳戶使用係輕而易舉之事，一般人無故取得他
  人金融帳戶使用之行徑常與財產犯罪密切相關，而可預見該等
  不自行申辦帳戶使用，反而收取他人存摺使用之人，可能係遂
  行不法所有意圖用以詐騙他人，仍以縱若有人持以犯罪亦無違
  反其本意而基於幫助他人詐欺財物之不確定故意，於民國96年
  3 月6 日某時許，在不詳地點，將其所有之東勢郵局帳號第00
  00000-0000000 號帳戶（下稱系爭帳戶）之存摺、金融卡、密
  碼，交付予詐欺集團成員。嗣詐欺集團成員即各基於為自己不
  法所有之意圖，假冒雅虎奇摩拍賣網站之賣家，明知並無販賣
  商品之真意：(一)於96年3 月6 日下午7 時11分許，在雅虎拍賣
  網頁上刊登標售廠牌為SHARP 、型號為WX-91 之行動電話機之
  訊息，於同日晚上7 時15分許，由丁○○以新臺幣（下同）9,
  000 元得標，該詐騙集團成員隨即撥打電話給丁○○，並提供
  丙○○上開東勢郵局帳號，指示丁○○前往匯款匯入該帳號，
  致使丁○○於錯誤，嗣於同日晚上7 時25分許，匯款9,000 元
  至丙○○前揭東勢郵局帳戶內，因而受騙。(二)於同日晚上10時
  許，乙○○見該詐騙集團在雅虎拍賣網頁上刊登標售廠牌為MI
  O 、型號為C728衛星導航器之訊息，即撥打網頁上所留之電話
  與詐騙集團成員聯繫，表明欲購買上開商品；嗣於翌（7） 日
  下午2 時30分許，該詐騙集團成員復撥乙○○之電話，告知價
  金為1 萬1,000 元，並提供丙○○上開東勢郵局帳號，指示乙○○前往匯款匯入該帳戶，致使乙○○陷於錯誤，嗣於97年3
  月7 日下午2 時43分許，匯款1 萬1,000 元至丙○○前揭東勢
  銀行帳戶內，因而受騙。(三)於97年3 月7 日下午1 時51分許，
  甲○○以1 萬1000元標買該詐騙集團在雅虎拍賣網頁上刊登標
  售之廠牌為MIO 、型號為C728之衛星導航器，致使甲○○陷於
  錯誤，於同日下午2 時39分許，依該詐騙集團成員指示匯款1
  萬1,000 元至丙○○上開東勢郵局帳戶內，因而受騙。
二案經臺北市政府警察局內湖分局報告臺灣士林地方法院檢察署
  檢察官偵查起訴，及臺南市警察局第六分局報告臺灣臺南地方
  法院檢察署檢察官偵查後移送併案審理。
    理  由
壹、證據能力
    按被告以外之人於審判外之言詞或書面陳述，除法律有規定
    者外，不得作為證據；又被告以外之人於審判外之陳述，雖
    不符合同法第159 條之1 至第159 條之4 之規定，但經當事
    人於審判程序同意作為證據，法院審酌該言詞陳述或書面陳
    述作成時之情況，認為適當者，亦得為證據。當事人、代理
    人或辯護人於法院調查證據時，知有第159 條第1 項不得為
    證據之情形，而未於言詞辯論終結前聲明異議者，視為有前
    項之同意，刑事訴訟法第159 條第1 項及第159 條之5 分別
    定有明文。查被害人丁○○、乙○○、甲○○等於警詢中所
    為之陳述，雖屬被告以外之人於審判外之陳述，復未於審理
    期日到院接受交互詰問，惟當事人於本院準備程序及審判期
    日中均表示無意見而不予爭執，且迄至言詞辯論終結前亦未
    再聲明異議，本院審酌上開證據資料製作時之情況，尚無違
    法不當之瑕疵，亦認為以之作為證據應屬適當，依刑事訴訟
    法第159 條之5 規定，認前揭證據資料均有證據能力，合先
    敘明。
貳、實體認定部分：
一訊據被告丙○○固不否認系爭帳戶為其設立之情，惟矢口否認
  有前揭幫助詐欺犯行，辯稱：伊於96年11月底前將系爭帳戶內
  金錢全部提領近空後，就將存摺連同提款卡一起放在汽車內副
  駕駛座前置物箱內，迄97年4 月間接到警察通知後，才知道系
  爭帳戶存摺及提款卡遺失云云。
二前揭被害人丁○○、乙○○、甲○○因分遭詐騙集團成員施以
  前述之詐術，致陷於錯誤，而分別匯入事實欄所載之款項至被
  告名下之系爭帳戶，並隨即遭人提領一空等情，業據被害人丁○○、乙○○、甲○○於警詢中陳述明確（分見偵字第8287號
  卷第12頁至第13頁、台南市警察局第六分局刑案偵查卷宗第5
  頁至第6 頁、第7 頁至第8 頁），並有東勢郵局客戶歷史交易
  清單等件（見偵字第8287號卷第40頁至第45頁）、郵政存簿儲
  金立帳申請書影本（見偵字第8287號卷第39頁）為憑。是被告
  所有之系爭帳戶確由詐欺丁○○、乙○○、甲○○之正犯管領
  使用，並於被害人丁○○、乙○○、甲○○匯款後，即遭提領
  一空之情節，至為明確。
三被告雖以前詞置辯，然查：
  (一)詐欺正犯為避免員警自帳戶來源回溯追查出真正身分，乃以
    他人帳戶供作詐得款項出入之帳戶，此為詐欺正犯需利用他
    人帳戶之原因，相應於此，詐欺正犯亦會擔心如使用他人帳
    戶，因帳戶持有人非自己，則詐得款項將遭不知情之帳戶持
    有人提領，或不知情帳戶持有人逕自掛失以凍結帳戶之使用
    ，甚或知情之帳戶持有人以辦理補發存摺、變更印鑑、密碼
    之方式，將帳戶內存款提領一空，致其費盡周章所詐得之款
    項化為烏有。則詐欺正犯所使用之帳戶，必須為其所能控制
    之帳戶，始能確保詐得款項。申言之，詐欺正犯絕不可能使
    用他人遺失存摺、印鑑、密碼之帳戶供作詐得款項匯入之帳
    戶，以免除遭真正帳戶持有人提領或掛失之風險。且查被告
    辯稱：伊在96年11月將系爭帳戶提領近空後，就沒有再使用
    任何金融機關帳戶，系爭帳戶自此即放置於車上置物箱內等
    語（見本院卷第14頁），則系爭帳戶對被告實無關緊要，被
    告又何需慎重其事隨時置放於車內？況居家空間為個人最易
    掌控之場域，假若物品在家中遺失，也易追查出去向或可確
    認即係遭他人侵入竊取，相較於戶外空間，實為藏放物品更
    為安全之處所。另被告供稱每週會給他人洗車一次，偶而會
    發現車上零錢遺失，此外，其車內除系爭帳戶存摺、提款卡
    遺失外，並無其他財物遺失，且車輛均並無任何遭破壞侵入
    之痕跡等語（見本院卷第14頁），是苟被告所辯為真，則伊
    在每週洗車完畢後尚且發現有零錢遺失，勢必源自於洗車後
    ，對於車內環境均有所檢查，既已檢查車內，又為何對於置
    放於置物箱內之系爭帳戶存摺、提款卡完全置之不理？被告
    且供陳伊約六、七年前因臺灣銀行帳戶存摺遺失，約二、三
    年前因台中企銀存摺遺失，伊當時均有去掛失等語（見本院
    第15頁），顯見被告本件並非初次遺失，惟之前存摺遺失既
    且知辦理掛失，又何以本件遺失不前往掛失？此顯與被告之
    前同一事件處理模式迥異；又被告所駕駛之車輛既無他人入
    侵之跡象，實與一般汽車車內財物遭竊之案件，多以打破車
    窗或破壞門鎖，入內取財之情節若有未符。再者，被告自稱
    置物箱內上還有放置一本筆記本，但與系爭帳戶存摺、提款
    卡分開置放，筆記本並未同置放於存摺、提款卡的塑膠套裡
    ，又該筆記本內記載資料滿滿的，也記載系爭郵局提款卡密
    碼，但筆記本並未遭竊等語（見本院卷第14頁）；推敲此番
    供述似欲令本院形成係竊賊自行翻閱筆記本而得知系爭帳戶
    密碼之心證，惟依上開東勢郵局客戶歷史交易清單觀之，被
    告於最後一次即96年11月29日提領系爭帳戶內金錢後，系爭
    帳戶僅餘存191 元，難以想像竊取該存摺及提款卡有何利可
    圖；又苟真為他人竊取，苟竊賊停留在竊盜地點越久，被查
    獲之風險越大，此為吾人所共知，被告雖辯稱系爭帳戶密碼
    記載在筆記本第一頁云云，但此僅為被告一人所知，他人並
    無從得知，亦難想像竊賊知悉密碼記載在筆記本內，且尚須
    費時在被告車內逐端詳閱筆記本內容，目的僅為取得該系爭
    帳戶之密碼後，再將筆記本放回原地之情。綜上所述，被告
    以系爭帳戶係因遺失而遭詐欺集團利用云云置辯，再再有悖
    於常理，不足採信。
  (二)被害人丁○○、乙○○、甲○○匯款後，所匯款項即遭人分
    筆提領殆盡，每筆提領金額最高為20,000元，每筆提領金額
    完畢後緊接有6 元支出之交易紀錄，核與一般使用自動櫃員
    機提領款項者，單筆提領上限為20,000元、如跨行提款須收
    取6 元之交易常情相符，堪認上開詐得款項係以被告之提款
    卡插入自動櫃員機內提領之方式取出。而欲使用提款卡領取
    款項者，須於金融機構設置之自動櫃員機上依指令操作，並
    輸入正確之密碼，方可順利領得款項，由此可見，如非帳戶
    所有人同意、授權而告知提款卡密碼等情況，單純持有提款
    卡之人，欲隨機輸入號碼而領取款項之機會，以提款卡有密
    碼之設計，未經持款人授權之人任意輸入號碼而能與正確之
    密碼相符者，機率微乎其微。一般而言，為避免密碼及提款
    卡同遭他人取得、利用，均知提款卡應與其密碼分別保存，
    或者將密碼牢記心中，而不在任何物體上標示或載明密碼，
    以免徒增帳戶款項遭人持提款卡併同輕易得知之密碼而盜領
    存款。被告否認提供帳戶提款密碼係由其交付詐欺正犯使用
    ，就詐欺正犯何以得利用其帳戶，鍵入密碼提領詐得款項乙
    情，辯稱：係因怕忘記所以將提款卡密碼記在筆記本上云云
    。惟經本院於97年9 月19日準備程序期日及97年11月12日審
    理期日當庭訊問被告密碼號碼，被告均不加思索即可答出，
    並稱密碼係與其車牌號碼一致等語，被告既已選用車號作為
    系爭帳戶密碼，勢必取其易記之優勢，且被告對於密碼為何
    ，經本院當庭隨問即答，毫無障礙，被告記憶如此深刻，實
    無其所飾稱害怕忘記之情，且又將其記載在另外筆記本上，
    實為畫蛇添足之舉，其空言為前揭不符常情之辯解，不能採
    信。
  (三)本件被告雖否認有提供帳戶之情，致不能明其正確之犯罪時
    間及地點，惟本院再審酌系爭帳戶自被告於96年11月29日提
    領5000元後，僅餘191 元，迄97年3 月6 日起出現多筆存入
    金額後，隨即提領一空之紀錄。則依卷內客戶歷史交易清單
    所呈現之存提款記錄所示，該帳戶於97年3 月6 日前，進、
    出之次數甚少，金額亦小，與97年3 月6 日以後之異常提領
    現象截然有別，更可證系爭帳戶被告96年11月29日提領
    5,000 元後，於97月3 月6 日出現異常提領現象以前，並未
    有遭他人不法利用之情。又衡情詐欺正犯並無提早取得他人
    帳戶之必要，且使用他人帳戶行騙，因被害人隨時可能發現
    受騙進而報警，即有隨時被列為警示帳戶而資金凍結無法提
    領犯罪所得之高度風險，是故詐欺正犯於取得帳戶存摺、提
    款卡後，使用天數均不長，故當有極高機率係被告將提供帳
    戶予詐欺正犯使用之實際時間，與詐騙集團開始使用帳戶行
    騙之時間大致相符，綜合上情，本件被告將系爭帳戶提供予
    詐欺正犯使用之時間，應為97年3 月6 日之情，可資認定。
四按金融機構接受客戶申請一般存款帳戶之現況，絕大多數不須
  任何條件，亦無須任何費用，即任何人均可辦理金融帳戶存摺
  使用，如無特殊理由，實無借用他人存摺使用之必要；而金融
  存摺事關存款人個人財產權益之保障，倘有不明之金錢來源，
  甚而攸關個人法律上之責任，其專有性甚高，除非本人、與本
  人具有信賴關係或其他特殊原因，難認有何流通使用之可能，
  一般人均有妥為保管防阻他人任意使用之認識；縱使特殊情況
  偶有交付他人使用之需，亦必然深入瞭解用途及合理性後，再
  行提供以使用，方符常情。且該等專有物品如落入不明人士手
  中，而未加以闡明正常用途，極易被利用為與財產有關之犯罪
  工具，此為吾人依一般生活認知所易於體察之常識。又有犯罪
  意圖者，非有正當理由，竟提供金錢代價徵求他人之帳戶，則
  客觀上可預見其目的，係供為某筆資金之存入，後再行領出之
  用，且該筆資金之存入及提領過程係有意隱瞞其流程或避免行
  為人身分曝光之用意，一般人本於一般認知能力均甚易於瞭解
  。而一般詐欺集團即常以向不特定人收購或租用金融帳戶存摺
  之方法而從事如同本案之詐欺犯罪模式，報章、雜誌、電視亦
  常有報導。查被告為成年人，並非無社會經驗之人，明知存摺
  、提款卡等有關個人財產、身分之物品，倘淪落於不明人士手
  中，極易被利用為與財產有關之犯罪工具，竟願將其存摺、提
  款卡及密碼等物交付予與其身分上不具密切關係之人，顯然對
  於該帳戶將作為不法使用，有所認知，是雖卷內事證並無積極
  證據證明被告知悉該詐欺正犯將如何犯罪，而無法於本件認定
  被告有與該詐欺集團實施詐欺犯行之共同犯意聯絡，惟被告既
  對金融帳戶交付他人使用，可能遭持以從事財產犯罪有所認知
  ，其有幫助他人犯詐欺取財罪之不確定犯罪故意甚明。綜上，
  本件事證明確，被告犯行洵堪認定，應依法論科。
五被告基於幫助詐欺之不確定故意，提供帳戶對於詐欺正犯資以
  助力，核其所為，係犯刑法第30條第1 項、第339 條第1 項之
  幫助詐欺取財罪。而刑法上並無「共同幫助」之情，當亦無「
  幫助共同」之可言，故被告所幫助之正犯，雖係詐欺集團，就
  詐欺犯行有犯意聯絡及行為分擔，但並無幫助共同之可言。被
  告以一提供帳戶之幫助行為，分別幫助詐欺集團成員詐得被害
  人丁○○、乙○○、甲○○等數個被害人之財物，係一行為而
  觸犯數幫助詐欺取財罪名，為想像競合犯，應從一重之幫助詐
  欺取財罪處斷。併案之事實（被害人乙○○、甲○○部分）與
  本案之事實有想像競合犯裁判上一罪之關係，為本案起訴效力
  所及，本院自得併與審理，附此敘明。再被告係幫助他人犯罪
  ，應依刑法第30條第2 項之規定，按正犯之刑減輕之。爰審酌
  被告智識程度為高中畢業（見偵字第8287號卷第8 頁調查筆錄
  教育程度欄之記載），提供帳戶供詐欺集團詐騙他人財物，危
  害社會正常交易安全，增加被害人尋求救濟之困難，並使犯罪
  之追查趨於複雜，被害人遭詐騙金額，及犯罪後飾詞否認犯行
  ，惟已賠償被害人丁○○5,000 元，並經丁○○表示願與和解
  等一切情狀，量處如主文所示之刑，並諭知易科罰金之折算標
  準。
據上論斷，應依刑事訴訟法第299 條第1 項前段，刑法第30條第
1 項、第2 項、第339 條第1 項、第55條、第41條第1 項前段，
刑法施行法第1 條之1 ，判決如主文。
本案經檢察官蔡元仕到庭執行職務
中    華    民    國    97    年    11    月    21    日
                  刑事第四庭審判長法  官  林秀鳳
                                  法  官  鄭光婷
                                  法  官  吳維雅
以上正本證明與原本無異。
如不服本判決，應於收受送達後10日內向本院提出上訴書狀，其
未敘述上訴理由者，應於上訴期間屆滿後20日內向本院補提理由
書狀（均須按他造當事人之人數附繕本）。
                                  書記官  劉育君
中    華    民    國    97    年    11    月    21    日


司法院資訊處製作；財團法人民間司法改革基金會備份。
